【裁判字號】    97,聲判,66
【裁判日期】    970916
【裁判案由】    聲請交付審判
【裁判全文】
臺灣板橋地方法院刑事裁定              97年度聲判字第66號
聲  請  人  乙○○
代  理  人  簡燦賢律師
被      告  甲○○
上列聲請人因告訴被告涉嫌業務過失致死案件，不服臺灣高等法
院檢察署中華民國97年8 月19日97年度上聲議字第4460號駁回再
議之處分（原不起訴處分案號：臺灣板橋地方法院檢察署96年度
偵續一字第78號），聲請交付審判，本院裁定如下：
    主  文
聲請駁回。
    理  由
一、按告訴人不服上級法院檢察署檢察長或檢察總長認再議為無
    理由而駁回之處分者，得於接受處分書後十日內委任律師提
    出理由狀，向該管第一審法院聲請交付審判，刑事訴訟法第
    258 條之1 第1 項定有明文。本件聲請人即告訴人乙○○告
    訴被告甲○○業務過失致死案件，聲請人前向臺灣板橋地方
    法院檢察署提出告訴，經上開檢察署檢察官於民國95年10月
    23日以95年度偵字第14150 號處分不起訴，聲請人不服聲請
    再議，由臺灣高等法院檢察署檢察長於95年12月29日以95年
    度上聲議字第5100號處分書發回續行偵查，又經臺灣板橋地
    方法院檢察署檢察官於96年4 月27日以96年度偵續字第49號
    處分不起訴，聲請人不服又為再議，復由臺灣高等法院檢察
    署檢察長於96年9 月21日以96年度上聲議字第3045號處分書
    發回續行偵查，再經臺灣板橋地方法院檢察署檢察官於97年
    5 月30日以96年度偵續一字第78號處分不起訴，聲請人雖因
    不服再議，惟經臺灣高等法院檢察署檢察長於97年8 月19日
    以97年度上聲議字第4460號處分書駁回再議之聲請，依臺灣
    高等法院檢察署送達回證所示，聲請人收受該處分書之日為
    97年8 月29日，則其既係於97年9 月8 日即已委任律師提出
    理由狀，向本院聲請交付審判，此有聲請交付審判狀上之本
    院收狀戳可按，聲請人所提之本件聲請自未逾法定期間，其
    所為之聲請程序應屬合法，先予敘明。
二、聲請交付審判意旨略以：
（一）被害人即聲請人之子詹益官於94年11月26日23時許，騎乘
      車號F5H-860 號重型機車，行經臺北縣林口鄉縣
      20.5公里處時，與對向正在載送砂石，從事駕駛業務之被
      告所駕車號2K-267號曳引機發生碰撞，被害人因之死亡，
      臺灣板橋地方法院檢察署檢察官雖以96年度偵續一字第78
      號對被告為不起訴處分，後經臺灣高等法院檢察署檢察長
      以97年度上聲議字第4460號處分書駁回聲請人之再議而告
      確定，然其中仍有諸多不明之處尚待釐清，蓋事故之發生
      絕非如不起訴處分書所述，係被害人自行駕車不慎摔倒，
      因而滑至對向車道被告車輪之下，導致被害人頭部外傷致
      死此等情形。
（二）臺灣省臺北縣區車輛行車事故鑑定委員會及臺灣省車輛行
      車事故覆議鑑定委員會鑑定意見均係以林口分駐所員警製
      作之交通事故報告表等資料為判斷依據，然事故現場路面
      遺留之滑行車痕是否確係因被害人駕駛之機車滑倒後所生
      實有可疑，若真如此，被害人當時身著之衣物又豈能完好
      如初，縱被害人機車把手、排氣管、腳踏板等處存有擦痕
      ，惟此亦可能是被害人遭被告車輛撞擊後倒地滑行至右前
      方過程中所肇致，前開認定應有未洽。
（三）查被害人當時所穿戴之安全帽，其上留有明顯之輪胎痕，
      並未脫落且深陷於太陽穴內，顯曾經重物擠壓，是否係遭
      被告之車輛輪胎輾過，該痕跡又是否如被告所言係曳引機
      左前車輪所造成，歷次不起訴處分書均未對此有明確交代
      ，凡此均有另行傳訊承辦員警、證人黃璟鴻、楊易峻、李
      瑜珺到庭再為說明之必要。
（四）倘被告駕駛之曳引機真曾輾壓過被害人之頭部，被告就此
      有無違反注意義務之過失行為，即有再行探究之餘地，蓋
      事故發生之實情應係被告車輛撞擊被害人後，被害人始遭
      輾斃，其後方致被害人機車倒地向右滑行並出現刮地痕跡
      5.5 公尺。退步言之，倘如員警所為推測，被害人是先滑
      行13.1公尺後才與被告之曳引機撞擊，則被告當時行徑路
      段既為上坡，車速應不甚快，事故現場又無遮蔽之物，斷
      無不能注意車前狀況之情形，被害人遠至13.1公尺前即已
      滑倒，被告疏未注意及此而無法煞車，自有過失，原偵查
      程序於就前述疑點未予詳查之情形下，即對被告處予不起
      訴處分，似嫌率斷，爰依法聲請交付審判。
三、本院審酌偵查中顯現之證據，認尚不足以認定被告涉有聲請
    人所指之業務過失致死罪嫌，理由如下：
（一）按犯罪事實應依證據認定之，無證據不得認定犯罪事實，
      刑事訴訟法第154 條第2 項定有明文。又犯罪事實之認定
      ，應憑真實之證據，倘證據是否真實尚欠明確，自難以擬
      制推測之方法，為其判斷之基礎；而認定犯罪事實之證據
      係指足以認定被告確有犯罪行為之積極證據而言，該項證
      據自須適合於被告犯罪事實之認定，始得採為斷罪資料（
      參照最高法院53年臺上字第656 號、29年上字第3105號判
      例）。且刑事訴訟上證明之資料，無論其為直接或間接證
      據，均須達於通常一般之人均不致有所懷疑，而得確信其
      為真實之程度，始得據為有罪之認定，若其關於被告是否
      犯罪之證明未能達此程度，而有合理懷疑之存在，致使無
      從形成有罪之確信，根據「罪證有疑，利於被告」之證據
      法則，即不得遽為不利被告之認定（參照最高法院76年臺
      上字第4986號判例）。如欲以間接證據斷罪，尤須基於該
      證據在直接關係上所可證明之他項情況事實，本乎推理作
      用足以確證被告有罪，方為合法，不得徒憑主觀上之推想
      ，將一般經驗上有利被告之其他合理情況逕予排除。
（二）又按刑事訴訟法258 條之1 規定告訴人得向法院聲請交付
      審判，係對於「檢察官不起訴或緩起訴裁量權」制衡之一
      種外部監督機制，即法院僅就檢察官所為不起訴或緩起訴
      之處分是否正確加以審查，以防止檢察機關濫權，依此立
      法精神，同法第258 條之3 第3 項規定法院審查聲請交付
      審判案件時「得為必要之調查」，其調查證據之範圍，自
      應以偵查中曾顯現之證據為限；而同法第260 條對於不起
      訴處分已確定或緩起訴處分期滿未經撤銷者得再行起訴之
      規定，其立法理由說明該條所謂不起訴處分已確定者，包
      括「聲請法院交付審判復經駁回者」之情形在內，是前述
      「得為必要之調查」，其調查證據範圍，自更應以偵查中
      曾顯現之證據為限，而不得就告訴人新提出之證據再為調
      查，亦不得蒐集偵查卷以外之證據，否則，勢將使交付審
      判制度與刑事訴訟法第260 條之再行起訴規定，混淆不清
      ，亦將使法院僭越檢察官之職權，而有回復「糾問制度」
      之虞；且法院裁定交付審判，即如同檢察官提起公訴使案
      件進入審判程序，是法院裁定交付審判之前提，必須偵查
      卷內所存證據已符合刑事訴訟法第251 條第1 項規定「足
      認被告有犯罪嫌疑」而檢察官應提起公訴之情形，亦即該
      案件已經跨越起訴門檻，否則縱或法院對於檢察官所認定
      之基礎事實有不同之判斷，但如該案件仍須另行蒐證偵查
      始能判斷應否交付審判者，因交付審判審查制度並無如同
      再議救濟制度得為發回原檢察官續行偵查之設計，法院仍
      應依同法第258 條之3 第2 項前段之規定，以聲請無理由
      而裁定駁回，方屬妥適。
（三）訊據被告雖坦承於上述時地駕車時有與被害人機車發生撞
      擊之情，但堅詞否認有何業務過失致死之犯行，辯稱：當
      時伊是上坡路段，對向有3 輛機車要下坡，伊並看見被害
      人騎乘之機車滑倒後，連人帶車滑向伊駕駛之曳引機左前
      輪下，伊則隨即煞車停下等語。經查：
 （1）被告與被害人所駕車輛係於94年11月26日23時許，在臺北
      縣林口鄉縣20.5公里路段發生碰撞事故，被害人
      於事故中受有頭部外傷因而致死，除為被告所不爭執外，
      核與證人即當時與被害人同行之友人黃璟鴻、楊易峻、李
      瑜珺於警詢與偵查中之證述內容均無何出入，此外復有現
      場照片、道路交通事故調查報告表等資料在卷可按，而依
      偵查卷所附被害人驗斷書之記載及相驗照片，亦可知被害
      人確係於事故發生後送醫途中，因頭部外傷造成之顱骨骨
      折併顱內出血而死，在在可證前開情節應屬事實。
 （2）聲請人雖指稱本案事故之發生，係被告駕駛之曳引機先行
      撞擊被害人機車後，被害人機車始生摔倒之狀況，然依證
      人即到場處理之員警張勝雄於偵查中結證所述之：卷內道
      路交通事故調查報告表上所示刮地痕13.1公尺確定是被害
      人機車造成的，因該刮地痕很明顯有一致性，明顯是同一
      行為所造成，當時到達時，地上明顯可看出刮地痕等語，
      並參照道路交通事故現場圖之繪製內容與現場照片，除可
      確定該13.1公尺長刮地痕跡未有任何中斷而存有一致性外
      ，如再沿被害人當時之車行方向以為觀察，被害人脫落之
      安全帽與受創所生血跡更正好位於該13.1公尺刮地痕終止
      之一端，觀諸此等相對位置，該等刮地痕跡倘非被害人機
      車所造成，又有何等可能；另對照當日被害人騎車附載之
      證人李瑜珺於事故發生後警詢陳述之：伊坐在後座抱著被
      害人，所坐之車轉彎時感覺有向右靠，之後感覺有擦撞就
      摔倒滑出去等語，益可徵被害人機車於過彎時已有偏右之
      不正常狀況產生，致證人李瑜珺對此存有一定印象，其時
      被害人是否因壓車轉彎過度，致車身向右傾斜，使機車柱
      架發生磨地情形，或係如臺灣省臺北縣區車輛行車事故鑑
      定委員會北縣鑑字第941879號鑑定意見書，及臺灣省車輛
      行車事故覆議鑑定委員會95年5 月1 日府覆議字第095010
      0224號函附之覆議意見，被害人係駕車倒地因而滑向對向
      ，於本案中雖難遽予推斷，惟並不影響路面刮地痕跡確係
      被害人機車所造成之此等事實認定。
 （3）聲請人另質疑輾過被害人頭部者並非如被告所言係曳引機
      之左前輪，惟查，被害人之機車與被告車輛發生撞擊後，
      既係轉而滑向右前方直至路邊護欄，並留有另一道明顯之
      刮地痕跡，此亦為聲請人所不否認之處，果被告曳引機與
      被害人機車發生撞擊處，並非曳引機之左前車輪，以被告
      曳引機甚大之車頭體積，若最初撞擊點係位於曳引機車頭
      部位之中間甚或右側輪胎處，於撞擊後被害人機車勢將遭
      被告曳引機帶動往前，絕無可能反存有滑行至右前方之充
      分空間，聲請人前述質疑實乏依據。再如上述，被害人脫
      落之安全帽與遺留之血跡係位於同處，事故路段雖無分向
      線，然依道路交通事故現場圖與照片所示，亦可知安全帽
      與血跡出現處已甚為靠近對向車輛行駛之路徑，而被告曳
      引機與被害人機車發生撞擊處，既以曳引機之左前車輪較
      有可能，則於事故發生時，實無證據顯示被告有何未靠道
      路右側行駛之違規情事，被害人機車先前即自其行進方向
      之道路右側轉偏向左，於留下明顯刮地痕跡後，撞擊前已
      至道路中線附近已見前開分析，足證當時反係被害人在未
      劃分向線之該處路段未靠右行駛，終致碰撞事故之發生。
 （4）另據證人黃璟鴻於偵查中證稱：當日由被害人搭載李瑜珺
      ，眾人均陪同欲從桃園返回李瑜珺在臺北縣三重市之住處
      ，在發生車禍路段，因被害人未跟上，遂與鍾志明在前等
      候約2 分鐘後，隨即回頭查看，始看見被害人躺在路旁，
      發生車禍之路段係彎道，並未看到車禍發生過程，且時隔
      過久，已忘記現場是否有煞車痕，當時我們是下坡對方是
      上坡，只記得當時對方車子離我們很近，有壓迫感等語；
      證人楊易峻於偵查中證稱：當日騎乘機車之順序係鍾志明
      、黃璟鴻、最後為被害人，被害人在伊之身後，並未看到
      本件車禍如何發生，發生車禍地點係在轉彎處，發生車禍
      時，僅聽到砰之聲響，碰撞前因太緊張，未聽到機車滑行
      或跌倒之聲音，並未注意是否有煞車痕或滑行痕跡，因當
      時天色昏暗，無法判斷對方車速等語；證人李瑜珺於偵查
      中證稱：案發當日被害人載伊從桃園往三重方向返家，並
      不清楚係被車撞倒或跌倒後才被撞，忘記跌倒後機車有無
      滑行，不知道發生車禍地點是上坡或下坡等語，可知其等
      均未見及本案事故發生之實際經過，被告速度為何，有無
      超速，難以明確判斷，況被告當時正行駛於上坡路段，其
      超速之可能性實屬不大，自難以推想方式遽認被告之駕駛
      行為有何超速之過失情狀。
 （5）聲請人另表示若被害人真有駕駛不慎倒地，並向前滑行13
      .1 公 尺之情形，被告如盡其對車前狀況予以注意之義務
      ，應亦可避免碰撞之發生。然徵諸現場相關照片，上述事
      故發生地點正好位於山區轉彎處，由被告行進方向之角度
      觀之，被害人來車轉彎處復生有一濃密樹叢，路旁更無凸
      透鏡之設置，斯時斯地被告視線本易受阻，而事故又發生
      於夜間，該處雖設有一盞路燈，惟如員警攝得照片所示，
      當時路燈亦處於未開啟之狀態，而被告與被害人當時又均
      處於行進之中，如認雙方均未超速，而以道路交通事故調
      查報告表所載之該路段時速限制40公里以為計算，每秒鐘
      前行距離亦均將超過11公尺，此外尚須加計煞車開始以迄
      停止所需時間與煞停間距，縱不論被告是否得於被害人駕
      車偏移之最初便予即時發現，值此忽遇被害人騎乘機車因
      不明原因滑至其前方，兩者間距離迅速縮短之際，實亦難
      認被告確有充足時間可採取適當之措施，以避免本案事故
      結果之發生，準此，聲請人所認被告有疏未注意車前狀況
      之過失此節，顯亦乏其依據。
 （6）本案中被害人究竟是單純與被告曳引機發生撞擊，或係遭
      曳引機左前輪所輾斃，及被害人是否於撞擊前機車已然滑
      倒，又何以其身上穿著衣物無明顯毀損等情，雖皆未能加
      以確定或作出完整說明，然此既與判斷被告之過失責任不
      存有直接之相關性，此等不明狀態自不影響前開已為之相
      關認定。
 （7）聲請人雖請本院再行調查傳訊現場處理員警與證人黃璟鴻
      、楊易峻、李瑜珺，惟按在交付審判案件之程序中，法院
      所得審理之證據應以偵查中曾顯現之證據為限已見於前，
      本院不得就聲請人新主張之證據方法再為調查，亦不可蒐
      集偵查卷以外之證據甚明，就此自無從加以審酌，遑論前
      開證人於偵查中早經多次傳喚，且歷次傳訊之時聲請人亦
      均曾經通知到庭，檢察官更從未限制其表示意見之機會，
      聲請人此等聲請顯亦無調查必要。
四、從而，本案依前所述，由偵查中曾顯現之證據觀之，尚不足
    認被告有聲請人所指之業務過失致死罪嫌，原偵查、再議機
    關依偵查所得證據，認為被告犯罪嫌疑不足，先後為不起訴
    處分及駁回再議之處分，核均無不合；聲請人猶執陳詞質疑
    原偵查、再議機關職權之行使為由，聲請交付審判，為無理
    由，應予駁回。
據上論斷，應依刑事訴訟法第258 條之3 第2 項前段，裁定如主
文。
中    華    民    國    97    年    9     月    16    日
                  刑事第六庭審判長  法  官  胡堅勤
                                    法  官  林家賢
                                    法  官  盧軍傑
上列正本證明與原本無異。
本裁定不得抗告。
                                    書記官  周玉茹
中    華    民    國    97    年    9     月    18    日


司法院資訊處製作；財團法人民間司法改革基金會備份。
